【裁判字號】    90,判,1869
【裁判日期】    901018
【裁判案由】    營利事業所得稅
【裁判全文】
最  高  行  政  法  院  判  決                    九十年度判字第一八六九號
    原      告  中興紡織廠股份有限公司
    代  表  人  甲○○
    被      告  財政部臺灣省北區國稅局
    代  表  人  林吉昌
右當事人間因營利事業所得稅事件，原告不服行政院中華民國八十九年二月二日臺八
十九訴字第○三三二八號再訴願決定，提起行政訴訟。本院判決如左︰
    主  文
原告之訴駁回。
訴訟費用由原告負擔。
    事  實
緣原告民國八十年度營利事業所得稅結算申報，經被告依書面審查核定其應納稅額為
新臺幣（下同）六○、八○一、九三八元、投資抵減稅額為三○、四○○、九六九元
，扣除尚未抵繳之扣繳稅額一二、七二五、三八三元及結算申報自繳稅額一七、六七
五、五八六元後應補繳本稅為零。嗣原告以其八十年度營利事業所得稅結算申報，漏
報七十六及七十八年度經核准機器設備投資抵減稅額，致溢繳營利事業所得稅一七、
六七五、五八六元云云，向被告申請退還溢繳之稅款，經被告於八十四年四月十八日
以北區國稅一字第八四○一二九○九號函復，認其以單項獎勵投資條例第十條規定購
置機器設備申請更正投資抵減稅額，核與財政部七十七年三月二日臺財稅第七七○六
五二五二九號函釋之意旨不符，而否准其請。原告不服，訴經財政部八十五年五月二
十三日臺財訴第000000000號訴願決定（下稱原決定）將原處分撤銷，由被
告另為處分。案經重核結果，准予退還稅款三、○一四、九四八元。惟原告仍未甘服
，循序提起訴願及再訴願均遭決定駁回，遂提起行政訴訟。茲摘述兩造訴辯意旨如次
：
原告起訴意旨略謂：一、按訴願決定確定後，就其事件，有拘束各關係機關效力，此
為訴願法第二十四條所明訂。又行政救濟制度之設立係為保障納稅人依法救濟之機會
，且為確保此一制度，故不得對救濟人為更不利之決定，合先明。二、就本案原告
申請退稅範圍，僅限於更正七十六年及七十八年度經核准機器設備未列入八十年度營
利事業所得稅申報溢繳營利事業所得稅一一、一一二、八二○元之部分，依前揭訴願
法第二十四條之規定，財政部依原告主張所為之決定，被告自應受其拘束。惟被告重
核時，卻逕自擴大查核範圍至原決定及原告不服範圍外之「研究發展支出」與「人才
培訓支出」之投資抵減稅額（下稱系爭抵減稅額），而否准該二項抵減稅額，顯已違
背訴願決定拘束力之意旨及抵觸行政救濟制度之精神。其重核超出原申請更正範圍，
調整減縮原無爭執且已確定之該二項投資抵減金額，實屬違法。另系爭抵減稅額雖與
其他項目投資抵減稅額併訂為投資抵減稅額，惟申報時均係各項列表獨立計算，彼此
並無瓜葛，應屬獨立之項目。因而被告於更正抵減稅額時，自不應再就系爭投資抵減
稅額併予變更，此有鈞院八十九年第六九九號判決可資參照。是以，被告之重核至為
不當。三、再者，對已申報案件之稅捐核課期間為五年，換言之，八十年度已申報營
利事業所得稅之案件，其核課期間係截至八十六年五月三十一日止，就本案系爭抵減
稅額，縱需重新再調查核定，亦應於八十六年五月三十一日前查核並合法送達核定通
知單，惟被告遲至八十七年八月間方送達「八十年度營利事業所得稅查定更正通知單
」，實已逾越法定核課期限，而屬違法。四、本案原告於八十一年五月三十日申報八
十年度營利事業所得稅時，已依規定申報「八十年度促進產業升級條例減免稅額通報
單」，惟訴願決定竟稱原告於原申報及申請更正時，均未申請適用促進產業升級條例
第六條規定抵減該二項投資抵減，顯然誤解事實，且因其應注意而未注意，疏漏此一
證據，致做出顯與事實不符之重大錯誤決定，顯已損害原告租稅權益。五、綜上論述
，本案被告於更正時，逾越更正範圍，就已確定之研究發展支出與人才培訓支出投資
抵減稅額等項併為變更，致不利原告，其處分顯已違法，一再訴願決定遞予維持，均
有疏誤，爰請判決撤銷原處分、訴願決定及再訴願決定等語。
被告答辯意旨略謂：一、關於七十六、七十八年購置設備抵減稅額三○、四○○、九
六九元部分。乃原告八十年度營利事業所得稅結算經簽證申報全年應納稅額為六○、
八○一、九三八元，簽證申報僅適用獎勵投資條例第十條規定，投資抵減稅額為三○
、四○○、九六九元，被告乃依其申報核定其全年應納稅額及投資抵減稅額。嗣原告
於八十二年十二月十七日申請更正增列七十六、七十八年購置機器設備投資抵減稅額
分別為一二、九六○、二二六元及四、七一五、三六○元合計一七、六七五、五八六
元，並申請退還其溢繳之營利事業所得稅一七、六七五、五八六元。經查其七十六、
七十八年購置機器設備投資抵減稅額均係適用單項獎勵投資條例第十條規定，尚無財
政部七十七年三月二日臺財稅第000000000號函規定之適用，是以原核定抵
減稅額三○、四○○、九六九元（包括七十六年得抵減一二、九六○、二二六元，七
十八年得抵減一七、四四○、七四三元）尚無不合。二、原告原申報八十年度研究發
展支出得抵減稅額七、二五一、六八七元及人才培訓支出得抵減稅額八四六、一八五
元，惟其於原申報、八十二年十二月十七日申請更正及八十四年五月十五日第一次提
起訴願時，均未申請適用促進產業升級條例第六條規定抵減系爭抵減稅額，亦未依「
股份有限公司研究與發展人才培訓及建立國際品牌形象支出適用投資抵減辦法」第九
條規定檢附相關證明文件供核。迄八十五年二月二十三日補具訴願補充理由書時始訴
請適用前開條例，惟仍未就系爭抵減稅額支出檢附相關證明文件供核，而遲至八十六
年十一月始補正，且所提示之憑證仍有部分不完全，被告乃依其補正之證明文件查核
其研究發展支出為一、三九七、三六九元（原申報四八、三四四、五七八元），因支
出金額未達三百萬元，依抵減辦法，該項研究發展支出得抵減稅額為○元。另其人才
培訓支出部分，因原告就其支出仍未提示相關證明文件及憑證供核，乃核定該項支出
金額為○元（原申報一六、九二三、七○九元），其得抵減稅額亦為○元。綜上，本
件經被告重核後，准予追認投資抵減稅額三、○一四、九四八元，並更正退還原告溢
繳之稅款三、○一四、九四八元，依法尚無不合。三、原告主張其因未將七十六及七
十八年度經核准之機器設備投資抵減稅額列入八十年度營利事業所得稅申報，致溢繳
稅款，申請依稅捐稽徵法第二十八條規定退還溢繳之稅款，並主張其八十年度有購置
國外產製自動化生產設備、防治污染設備及研究與發展支出、人力培訓支出，申請依
促進產業升級條例第六條認列投資抵減，經被告依其所請投資抵減項目逐一審核，於
八十四年四月四日重核結果，准予退還溢繳之稅款三、○一四、九四八元，並無違誤
，亦不發生稅捐稽徵法第二十一條規定有關核課期間之適用問題。至所稱被告逕自擴
大查核及於系爭投資抵減項目，且已逾五年核課期間云云，係屬誤解，故原處分並無
違法，敬請判決駁回原告之訴等語。
    理  由
按「納稅義務人對於因適用法令錯誤或計算錯誤溢繳之稅款，得自繳納之日起五年內
提出具體證明，申請退還；逾期未申請者，不得再行申請。」固為行為時稅捐稽徵法
第二十八條所規定，惟稅捐稽徵機關依據認定之事實核定應納稅額並無適用法令錯誤
或計算錯誤情事，自不得據以申請退還。次按「為基於政策需要，行政院得准生產事
業在不超過當年度投資生產設備金額百分之五至百分之二十限度內，抵減當年度應納
營利事業所得稅額。當年度應納營利事業所得稅額不足抵減者，得在以後五年度應納
營利事業所得稅額中抵減之。前項每一年度抵減金額以不超過該事業當年度應納營利
事業所得稅額百分之五十為限。但最後年度抵減金額不在此限。」「為促進產業升級
需要，公司得在下列用途項下支出金額百分之五至百分之二十限度內，抵減當年度應
納營利事業所得稅額；當年度不足抵減時，得在以後四年度內抵減之：一投資於自動
化設備或技術。二投資於資源回收、防治污染設備或技術。三投資於研究與發展、人
才培訓及建立國際品牌形象之支出。四投資於節約能源及工業用水再利用之設備或技
術。前項投資抵減，其每一年度得抵減總額，以不超過該公司當年度應納營利事業所
得稅額百分之五十為限。但最後年度抵減金額，不在此限。」分別為行為時獎勵投資
條例第十條第一項、第二項及行為時促進產業升級條例第六條第一項、第二項所明定
。又營利事業分別得就購置機器設備、認購政府指定重要科技事業或創業投資事業，
因創立或擴充而發行之記名股票或從事研究發展等投資行為，享有不同條件之投資抵
減勵。在同一年度如同時享有多項投資抵減時，得分別計算其得抵減之數額，至各
項投資抵減之總額，不受全年應納營利事業所得稅額百分之五十之限制。營利事業於
八十年以後申報所得稅時，如同一年度有依原獎勵投資條例規定及促進產業升級條例
規定之各項投資抵減稅額時，得分別依各該條例規定計算其當年度得抵減之金額，至
各項投資抵減相加之總額，不受全年應納營利事業所得稅額百分之五十之限制。營利
事業於不同年度如依原獎勵投資條例規定或促進產業升級條例規定適用相同投資抵減
項目之抵減稅額，除已屆最後年度之抵減金額部分外，仍應受全年應納營利事業所得
稅額百分之五十之限制，復經財政部七十七年三月二日台財稅第000000000
號及八十一年九月七日台財稅第八一○三二○八二六號函釋有案。查，本件原告八十
年度營利事業所得稅結算申報，經被告依書面審查核定其應納稅額為六○、八○一、
九三八元、投資抵減稅額為三○、四○○、九六九元，扣除尚未抵繳之扣繳稅額一二
、七二五、三八三元及結算申報自繳稅額一七、六七五、五八六元後應補繳本稅為零
。嗣原告於八十二年十二月十七日以其八十年度營利事業所得稅結算申報，漏報七十
六及七十八年度經核准機器設備投資抵減稅額，致溢繳營利事業所得稅一七、六七五
、五八六元云云，向被告申請退還溢繳之稅款。經被告函復，無法照辦等語。原告不
服，訴經財政部訴願決定將原處分撤銷，由被告另為處分。被告重核結果，以關於七
十六及七十八年度購置機器設備投資抵減稅額三○、四○○、九六九元部分：原告七
十六及七十八年度購置機器設備投資抵減稅額，均係適用單項獎勵投資條例第十條規
定，核無首揭財政部七十七年三月二日台財稅第000000000號函釋之適用，
原核定核定其八十年度投資抵減稅額為三○、四○○、九六九元（包括七十六年度抵
減稅額一二、九六○、二二六元及七十八年度抵減稅額一七、四四○、七四三元），
並無不合。關於八十年度購置自動化設備及防治污染設備抵減稅額三、○一四、九四
八元部分：原告八十年度列報購置國外產製自動化生產設備投資抵減稅額六七二、○
四八元、國外產製防治污染設備抵減稅額六八、九○○元及二、二七四、○○○元，
合計三、○一四、九四八元，因原告於八十五年二月二十三日始補具訴願補充理由書
，申請依促進產業升級條例第六條規定抵減稅額，並檢附相關文件供核，經被告依促
進產業升級條例第六條、民營製造業及技術服務業購置自動化生產設備或技術、防治
污染設備或技術適用投資抵減辦法及首揭財政部八十一年九月七日台財稅第八一○三
二○八二六號函釋查核結果，核定並退還原告八十年度營利事業所得稅額三、○一四
、九四八元。關於八十年度研究發展支出及人才培訓支出抵減稅額七、二五一、六八
七元及八四六、一八五元部分：經被告依原告於八十六年十一月間提示之證明文件查
核結果，原告原申報研究發展支出及人才培訓支出四八、三四四、五七八元及一六、
九二三、七○九元，惟因所提示之憑證不完全或未提示相關證明文件，經核定研究發
展支出為一、三九七、三六九元，人才培訓支出不予認列，依行為時股份有限公司研
究與發展人才培訓及建立國際品牌形象支出適用投資抵減辦法第五條規定，均核定抵
減稅額為零元為由，於八十七年七月二十一日送達原告ＦＡ0000000號國庫退
稅支票，准予退還稅款三、○一四、九四八元。原告仍未甘服，循序提起行政訴訟，
主張：原告僅申請退還未將七十六及七十八年度經核准之機器設備投資抵減列報於八
十年度營利事業所得稅，致當年度溢繳之營利事業所得稅額一一、一一二、八二○元
部分，豈料被告於財政部訴願決定，將原處分撤銷後，竟違背舊訴願法第二十四條訴
願決定拘束力之意旨，於重為處分時，逕自擴大查核其他投資抵減項目如研究與發展
支出之投資抵減，致減列原申報投資抵減稅額，使其權益受損，縱被告重新調查其八
十年度研究發展項目之投資抵減金額，亦已逾五年核課期間云云。經查，本件原告於
八十二年十二月十七日雖僅以其因未將七十六及七十八年度經核准之機器設備抵資抵
減稅額列入八十年度營利事業所得稅申報，致溢繳稅款，申請依稅捐稽徵法第二十八
條規定退還溢繳之稅款，但於八十五年二月二十三日補具訴願補充理由書時，主張其
八十年度有購置國外產製自動化生產設備、防治污染設備及研究與發展支出、人才培
訓支出，申請依促進產業升級條例第六條認列投資抵減。被告之原處分，經財政部訴
願決定撤銷，被告於重為處分時，依其所請，就原告投資抵減項目逐一審核，重核結
果准予退還溢繳之稅款三、○一四、九四八元，並無違誤；況祇要在稅捐核課期間內
，發現另有應徵之稅捐，被告於重為處分時，仍應依法補徵。從而，本件被告就原告
研究與發展支出之投資抵減等其他投資抵減項目予以審核，自無違舊訴願法第二十四
條訴願決定拘束力之規定。又原告八十年度營利事業所得稅於八十一年五月三十日辦
理結算申報，被告於八十三年一月二十一日依書面審查核定，並無逾核課期間之情事
。嗣被告依據原告八十五年二月二十三日之申請，於八十七年四月四日核定退還溢繳
稅款三、○一四、九四八元，依前揭說明，應不發生稅捐稽徵法第二十一條規定有關
核課期間之適用問題，所訴本案已逾五年核課期間，係屬誤解。原告主張，核無足採
。揆諸首揭說明，本件原處分核無違誤，一再訴願決定遞予維持，亦無不合，原告猶
執前詞，聲明撤銷，為無理由，應予駁回。
據上論結，本件原告之訴為無理由，爰依行政訴訟法施行法第二條、行政訴訟法第九
十八條第三項前段，判決如主文。
中    華    民    國      九十      年      十        月      十八      日
                    最 高 行 政 法 院  第 五 庭
                                審 判 長 法  官      廖  政  雄
                                         法  官      趙  永  康
                                         法  官      林  清  祥
                                         法  官      鍾  耀  光
                                         法  官      姜  仁  脩
右  正  本  證  明  與  原  本  無  異
                                         法院書記官  莊  俊  亨
中    華    民    國      九十      年      十        月      十九      日


司法院資訊處製作；財團法人民間司法改革基金會備份。
